臺灣高等法院刑事裁定
110年度毒抗字第1567號
抗  告  人
即  被  告  邱慶祥




上列抗告人即被告因違反毒品危害防制條例案件，不服臺灣臺北
地方法院110年度毒聲字第936號中華民國110年10月20日裁定（
聲請案號：臺灣臺北地方檢察署109年度毒偵字第3219號、110年
度聲戒字第58號），提起抗告，本院裁定如下：
    主  文
抗告駁回。
    理  由
一、原裁定意旨如附件「臺灣臺北地方法院110年度毒聲字第936
    號刑事裁定」所載。
二、抗告意旨略以：抗告人即被告甲○○（下稱被告）執行他案至
    今已逾1年，已無再次施用毒品之慾望，應不能憑醫師施以
    訪談，即認定被告有再施用毒品之傾向，更不能以前科紀錄
    分數為裁定強制戒治唯一之依據；又被告尚須執行有期徒刑
    ，對於毒品成癮者已嚴重失衡，有違公平、比例原則，且對
    於毒品成癮者應視為病人，不能單以定罪及處罰之方式對待
    之，故請求撤銷原裁定，更為適當之裁定等語。
三、按觀察、勒戒後，檢察官或少年法院（地方法院少年法庭）
    依據勒戒處所之陳報，認受觀察、勒戒人無繼續施用毒品傾
    向者，應即釋放，並為不起訴之處分或不付審理之裁定；認
    受觀察、勒戒人有繼續施用毒品傾向者，檢察官應聲請法院
    裁定或由少年法院（地方法院少年法庭）裁定令入戒治處所
    強制戒治，其期間為6個月以上，至無繼續強制戒治之必要
    為止，但最長不得逾1年，毒品危害防制條例（下稱毒品條
    例）第20條第2項定有明文。次按勒戒處所應注意觀察受觀
    察、勒戒人在所情形，經醫師研判其有或無繼續施用毒品傾
    向後，至遲應於觀察、勒戒期滿之15日前，陳報該管檢察官
    或少年法院（庭），觀察勒戒處分執行條例第8條第1項亦有
    明文。依據上開規定，受觀察、勒戒人有無繼續施用毒品之
    傾向，係由醫師研判。而關於有無繼續施用毒品傾向之評估
    標準，法務部已於民國110年3月26日修正頒布「有無繼續施
    用毒品傾向評估標準紀錄表」、「有無繼續施用毒品傾向評
    估標準評分說明手冊」，該評分說明手冊載明判定之原則：
    「受觀察、勒戒人入所後，經過2週時間的觀察、勒戒，由
    處所及醫療人員依據其各項紀錄、資料及觀察勒戒期間之行
    為表現，加以評分。在勒戒人入所4至6週後，可再做一次評
    估以做必要之評分修正。每一大項皆有靜態因子與動態因子
    。先以靜態因子分數評分，靜態因子分數總分在60分（含）
    以上為『有繼續施用毒品傾向』；60分以下，與動態因子分數
    相加，如果總分在60分（含）以上，為『有繼續施用毒品傾
    向』」，又評估標準紀錄表及說明手冊中「前科紀錄與行為
    表現」之第1題及第3題之計分方式修正如下（餘無修正）：
    ㈠第1項「毒品犯罪相關司法紀錄」：計分方式修正為每筆（
    次）5分，總分上限為10分；㈡第3項「其他犯罪相關紀錄」
    ：計分方式修正為每筆（次）2分，總分上限為10分。是被
    告有無「繼續施用毒品傾向」，係依具體個案之臨床實務及
    相關事證等情綜合判定，有其相當之專業依據及標準，且涉
    及專門醫學，又衡酌強制戒治之目的，係為協助施用毒品者
    戒斷毒品之心癮及身癮所為之一種保安處分類型，而該評估
    標準係將與判斷有無繼續施用傾向之相關因素加以列舉及量
    化，適用於每一位受觀察、勒戒處分之人，具一致性、普遍
    性、客觀性，以利執法者判定受勒戒人有無繼續施用毒品傾
    向。
四、經查，本件被告因於109年10月4日16時許，同時施用第一級
    毒品海洛因及第二級毒品甲基安非他命，前經檢察官聲請原
    審法院裁准觀察、勒戒，原審法院審酌卷內事證，認被告確
    有該施用第一級、第二級毒品之犯行，且該犯行距前次觀察
    、勒戒或強制戒治執行完畢釋放已逾3年，爰依毒品條例第2
    0條第1項、第3項等規定，以110年度毒聲字第240號裁定送
    勒戒處所觀察、勒戒；嗣經法務部○○○○○○○○附設勒戒處所施
    以觀察、勒戒評估結果，「前科紀錄與行為表現」、「臨床
    評估」、「社會穩定度」評分各為30分、37分、7分，其中
    「靜態因子」、「動態因子」評分各為69分、5分，總分為7
    4分，而綜合判斷為「有繼續施用毒品傾向」，有法務部○○○
    ○○○○○110年10月14日新戒所衛字第11007014860號函暨所附
    有無繼續施用毒品傾向證明書、評估標準紀錄表在卷可稽，
    原審法院認前開評估得憑以判斷被告確有繼續施用毒品之傾
    向，爰依毒品條例第20條第2項規定准許檢察官之聲請，以
    原裁定令被告入戒治處所強制戒治，其期間為6個月以上，
    至無繼續強制戒治之必要為止，但最長不得逾1年等情，業
    經本院查閱本案卷宗無誤，核原裁定認事、用法並無不合。
五、按毒品條例所規定之觀察、勒戒及強制戒治處分，其立法意
    旨在幫助施用毒品者戒除毒癮，該處分之性質非為懲戒行為
    人，而係為消滅行為人再次施用毒品之危險性，目的在戒除
    行為人施用毒品之身癮及心癮；觀察、勒戒及強制戒治係導
    入一療程觀念，針對行為人將來之危險所為預防、矯治措施
    之保安處分，以達教化與治療之目的，可謂刑罰之補充制度
    ，從而毒品條例本身所規定之觀察、勒戒及強制戒治等保安
    處分，雖兼具剝奪自由權利之性質，卻有刑罰不可替代之教
    化治療作用。是同條例規定之「觀察、勒戒及強制戒治處分
    」或「附條件之緩起訴處分」，何者對於施用毒品者較為有
    利，端在何種程序可以幫助其戒除施用毒品之行為，故檢察
    官對「初犯」或「3年後再犯」施用毒品罪之行為人，究採
    行附條件之緩起訴處分，抑或向法院聲請觀察、勒戒及強制
    戒治之處遇措施，要屬檢察官之裁量權，法院原則上應尊重
    檢察官職權之行使，除檢察官之判斷有違背法令、事實認定
    有誤或其裁量有重大明顯瑕疵外，尚不得任意指為違法。
六、被告固執前詞，提起本件抗告。然查，前開有無繼續施用毒
    品傾向評估標準各大項及細項之得分標準，係由法務部邀集
    衛生福利部及專家學者、相關機關研商所得，並製有「有無
    繼續施用毒品傾向評估標準評分說明手冊」予以詳細規定，
    供專業醫師為客觀且一致之評估，已可避免摻雜個人好惡或
    流於恣意擅斷之情形；此等評估乃細分為「前科紀錄與行為
    表現」、「臨床評估」、「社會穩定度」及「靜態因子」、
    「動態因子」等具體項目而以評分方式為之，應可免於抽象
    、主觀之弊，並得通過科學檢驗之要求，尚難謂該認定標準
    有何違誤之處。復觀諸卷附有無繼續施用毒品傾向評估標準
    紀錄表所載，就「毒品犯罪相關司法紀錄」（上限10分）、
    「其他犯罪相關紀錄」（上限10分）該2項目，被告之得分
    分別為10分、10分，合計僅佔總分74分之一小部分，是其所
    指摘「以前科紀錄分數為裁定強制戒治唯一之依據」云云，
    顯有誤解。又如前所述，毒品條例所定觀察、勒戒及強制戒
    治重在教化治療作用，與刑罰之目的迥然有別，則被告指稱
    「不能單以定罪及處罰之方式對待之」云云，容有誤會，且
    被告以其另案執行刑罰為由，質疑本件強制戒治之必要性及
    公平性，此部分亦有混淆，本院均難憑採。從而，本件抗告
    核無理由，應予駁回。
據上論斷，應依刑事訴訟法第412條，裁定如主文。
中　　華　　民　　國　　110 　年　　11　　月　　17  　日
                  刑事第四庭    審判長法  官  陳筱珮
                                      法  官  柯姿佐
                                      法  官  吳元曜
以上正本證明與原本無異。
不得再抗告。
                                      書記官  黃亮潔
中　　華　　民　　國　　110 　年　　11　　月　　17　　日
附件：臺灣臺北地方法院110年度毒聲字第936號刑事裁定
臺灣臺北地方法院刑事裁定　          110年度毒聲字第936號
聲　請　人　臺灣臺北地方檢察署檢察官
被　　　告　甲○○　男　(民國00年0月00日生)
　　　　　　　　　　身分證統一編號：Z000000000號
　　　　　　　　　　住臺北市○○區○○路000巷00弄00號5樓
　　　　　　　　　　（現於法務部○○○○○○○○附設勒戒
　　　　　　　　　　　所執行中）
上列被告因違反毒品危害防制條例案件（109年度毒偵字第3219
號），經檢察官聲請送強制戒治（110年度聲戒字第58號），本
院裁定如下：
    主  文
甲○○施用第一級、第二級毒品，令入戒治處所強制戒治，其期間
為陸個月以上，至無繼續強制戒治之必要為止，但最長不得逾壹
年。
    理  由
一、聲請意旨略以：被告甲○○因施用毒品，經依本院110年度毒
    聲字第240號裁定送觀察、勒戒後，認有繼續施用毒品之傾
    向，有法務部○○○○○○○○民國110年10月14日新戒所衛字第110
    07014860號函送之有無繼續施用毒品傾向證明書、評估標準
    表等件附卷可稽，爰依毒品危害防制條例第20條第2項之規
    定，聲請裁定令入戒治處所施以強制戒治等語。
二、按觀察、勒戒後，檢察官或少年法院（地方法院少年法庭）
    依據勒戒處所之陳報，認受觀察、勒戒人無繼續施用毒品傾
    向者，應即釋放，並為不起訴之處分或不付審理之裁定；認
    受觀察、勒戒人有繼續施用毒品傾向者，檢察官應聲請法院
    裁定或由少年法院（地方法院少年法庭）裁定令入戒治處所
    強制戒治，其期間為6個月以上，至無繼續強制戒治之必要
    為止。但最長不得逾1年，毒品危害防制條例第20條第2項定
    有明文。
三、經查：
　㈠被告甲○○前因施用第一級、第二級毒品案件，經本院以110年
    度毒聲字第240號裁定送勒戒處所觀察、勒戒確定，於110年
    9月13日入法務部○○○○○○○○附設勒戒處所執行觀察、勒戒等
    節，有上述裁定、臺灣高等法院被告前案紀錄表可憑。
　㈡被告於執行觀察、勒戒期間，經勒戒處所評分結果，依其前
    科紀錄與行為表現部分30分、臨床評估部分37分、社會穩定
    度部分7分，小計靜態因子69分、動態因子5分，總分合計共
    74分，綜合判斷認定被告「有繼續施用毒品傾向」等情，有
    法務部○○○○○○○○110年度10月14日新戒所衛字第11007014860
    號函暨所附有無繼續施用毒品傾向證明書及評估標準表在卷
    可憑。本院審酌上述評估係具專業知識、經驗人士，依據具
    體個案之臨床實務及客觀事證綜合判定，有其相當之專業依
    據及標準，且涉及專門醫學，由形式上觀察，復無評估人員
    擅斷、濫權或評估程序明顯不當等情事，應足憑為判斷被告
    有無繼續施用毒品傾向之依據，堪認被告確有繼續施用毒品
    傾向。是聲請人就被告本案所為施用第一級、第二級毒品之
    行為，聲請強制戒治，核無不合，應予准許。
四、依毒品危害防制條例第20條第2項，裁定如主文。
中　　華　　民　　國　　110 　年　　10　　月　　20　　日
　　　　　　　　　刑事第二庭    法　官  洪甯雅
以上正本證明與原本無異。
如不服本裁定，應於送達後5日內，向本院提出抗告狀。
　　　　　　　　　　　　　　　　書記官　胡嘉玲
中　　華　　民　　國　　110 　年　　10　　月　　21　　日